【裁判字號】    92,勞上易,7
【裁判日期】    920909
【裁判案由】    給付退休金
【裁判全文】
臺灣高等法院臺南分院民事判決  九十二年度勞上易字第七號     Ｋ
      上  訴  人  乙○○即新億昌實業社
      訴訟代理人  郁  旭  華  律師
                  王  燕  玲  律師
      被上訴人    甲      ○
右當事人間請求給付退休金事件，上訴人對於中華民國九十二年二月六日臺灣臺南地
方法院第一審判決（九十一年度勞訴字第三七號）提起上訴，本院於九十二年八月十
九日辯論終結，判決如左：
    主    文
原判決主文命上訴人應給付被上訴人超過新台幣柒拾玖萬玖仟柒佰壹拾元及自民國九
十一年十二月十日起至清償日止按週年利率百分之五計算之利息部分並假執行宣告暨
訴訟費用之裁判均廢棄。
右開廢棄部分，被上訴人在第一審之訴及假執行之聲請均駁回。
上訴人其餘上訴駁回。
第一、二審訴訟費用由被上訴人負擔百分之十三，餘由上訴人負擔。。
    事    實
甲、上訴人方面：
一、聲明：求為判決：
（一）原判決廢棄。
（二）被上訴人在第一審之訴及假執行之聲請均駁回。
（三）第一、二審訴訟用由被上訴人負擔。
二、陳述：除與原判決記載相同者，予以引用之外，補稱：
（一）被上訴人是否符合勞基準法第五十三條第一款規定「得自請退休」之條件？
      按勞工工作十五年以上年滿五十五歲者，得自動退休，勞動基準法第五十三條
      第一款固有明文。惟按勞工自請辭職或解僱後，其原有勞動契約已終止，爾後
      再重回原公司服務，應為新勞動契約之開始，年資自應重新計算，有行政院勞
      工委員會七十七人月十八日台（七七）勞二字第一四八五二號函及同年七月二
      十三日台七十七勞動二字第一五八六七號函可稽。經查，被上訴人曾於八十九
      年十二月六日一大早上班與上訴人之配偶在工作場所發生嚴重爭執，被上訴人
      當場即向上訴人表示：「不做了」等語，並收拾東西離開工廠，有多名員工在
      場可證。果不其然，爾後兩天，即十二月七日及八日被上訴人均未上班，亦有
      八十九年十二月份出勤打卡記錄為憑。約八十九年十二月八日晚上，被上訴人
      又拜託其友人央請讓被上訴人再回工廠上班，經上訴人同意，故被上訴人於八
      十九年十二月九日又重回工廠。準此，兩造間原有之勞動契約，因被上訴人自
      請離職而於八十九年十二月六日終止，被上訴人縱於十二月九日又重回工廠，
      應為新勞動契約之開始，其工作年資應重新起算。從而，被上訴人之工作年資
      自八十九年十二月九日起至九十一年九月二十七日（詳后述），僅短短一個多
      月，尚不符合勞基準法第五十三條第一款規定「工作十五年以上」得自請退休
      之條件。
（二）退步言，縱認被上訴人符合上開「得自請退休」，其工作年資亦僅一年九個多
      月，其退休金僅四個基數：
      次按勞工退休金之給與，按其工作年資，每滿一年給與兩個基數，滿半年者以
      一年計。勞動基準法第五十五條第一項第一款定有明文。經查，被上訴人自七
      十六年七月起受僱於上訴人，為兩造所不爭執。但被上訴人實際工作至九十一
      年九月二十七日，且九十一年九月份尚領得薪資一萬五千四百零六元，有財團
      法人台南市勞資事務基金會處理勞資爭議協調記錄及九十一年九月份薪俸袋為
      憑。又，縱認勞基法第五十三條第一款規定之「工作十五年以上」，其「工作
      」之意義與同法第五十五條所稱「工作年資」之意義不同，即被上訴人自七十
      六年七月起受僱至八十九年十二月五日止（因被上訴人於八十九年十二月六日
      早上離職，如前述）；再自八十九年十二月九日重新受僱至九十一年九月二十
      七日止，縱認先後兩個勞動契約之工作期間合計逾十五年而符合自請退休之條
      件，但依前述函令意旨，其工作年資應重新起算，即自八十九年十二月九日起
      算至九十一年九月二十七日止，僅一年九個多月。是依上開勞基法規定，被上
      訴人得請求之退休為四個基數。
（三）被上訴人退休時之一個月平均工資為二萬六千二百二十元：
      原審判決認定被上訴人退休時之一個月平均工資為三萬零三百元，尚有誤會。
      蓋：按平均工資謂計算事由發生之當日前六個月內所工資總額除以該期間之總
      日數所得之金額（勞基法第二條第四款）。經查，被上訴人工作至九十一年九
      月二十七日退休，自該日倒推六個月為九十一年三月二十八日，此期間之總日
      數為一百八十四天（即27+31+31+30+31+30+4=184)；而被上訴人九十一年三月
      至九月之薪資依序為30300元、29290元、30300元、28785元、26765元、26260
      元、15406 元，有出勤打卡表六紙及九十一年九月份薪俸袋乙紙為憑。依此計
      算，被上訴人於九十一年三月二十八日至九十一年九月二十七日即退休當日前
      六個月內所得工資總額為十六萬八百四十六元（即30300×4÷30+29290+30300
      +28785+26765+26260+15406=160846)。準此，被上訴人之平均工資應為八百七
      十四元（即160846÷184=874 ，小數點以下四捨五入）則被上訴人退休時之一
      個月平均工資為二萬六千二十元（即874×30=26220)。
（四）綜上所述：被上訴人並不符合得自請退休之條件；退步言，即便被上訴人
      符合得自請退休之條件，其工作年資僅一年九月餘，只得請求四個基數之退休
      金；況其一個基數即退休時一個月平均工資為二萬六千二百二十元，而非原
      審認定之三萬零三百元。原審均未予詳查，殊欠妥適，上訴人請求廢棄改判，
      應有理由。
三、證據：除援用第一審所提證據外，補提：
（一）行政院勞委會函二則。
（二）八十九年十二月出勤打卡表乙紙。
（三）勞資爭議協調紀錄乙紙。
（四）出勤打卡表六紙及薪俸袋乙紙（以上均影本），並聲請傳訊證人蔣炳祥、郭金
      德、邱明宗。
乙、被上訴人方面：
一、聲明：求為判決：
（一）駁回上訴。
（二）第二審訴訟費用由上訴人負擔。
二、陳述：除與原判決記載相同者，予以引用之外，補稱：
（一）被上訴人未曾向上訴人提出辭職或被解僱：
      1.被上訴人因九十一年十一月份工資無端減薪，而向資方提出爭執，而發生口
        角，雖口頭稱「不做了」，只表示當日工作項目「不做了」並未提出辭職或
        離職，因此勞動契約未曾中斷。
      2.被上訴人於八十九年十二月六、七、八日未上班，係因家父吳老看住院醫療
        ，需要看護，因而請假，並非「無故三日曠職」有住院證明可查。
（二）上訴人自始即不願意遵守國家法令及念數拾年僱傭關係之情感，依法給付退休
      金：
      自被上訴人依法提出申請退休，要求退休金給付後，上訴人即以逃避責任方式
      ：時說：「勞方未依法令時間內提出申請」及「沒有錢」及透過友人轉達「只
      能付二十萬元」等等，誠如台南地方法院民事判決，被告陳述末段：「然因被
      告（即上訴人）對於勞動基準法之退休金相關規定並不清楚，且現在亦無經濟
      能力給付退休金予原告（即被上訴人）。上訴人以彎曲事實提出上訴，目的為
      逃避責任。
三、證據：除援用第一審所提證據外，補提：
（一）上訴人給被上訴人之存證信函影印乙份。
（二）台南地方法院民事判決影印乙份。
（三）勞工保險卡影印乙份。
（四）住院證明影印乙份。
    理    由
一、按訴狀送達後，原告不得將原訴變更或追加他訴，但有下列各款情形之一者，不
    在此限：（三）擴張或減縮應受判決事項之聲明者，民事訴訟法第二百五十五條
    第一項第三款定有明文。查被上訴人於起訴時原聲明請求上訴人給付退休金九十
    三萬九千三百元，然因其計算結果有誤，嗣於原審法院審理時聲請減縮請求退休
    金金額為九十二萬四千一百五十元（見原審法院九十二年一月二十二日言詞辯論
    筆錄），核屬訴之聲明減縮，揆諸前揭規定，應予准許，合先敘明。
二、本件被上訴人起訴主張：伊自七十六年七月起至九十一年八月三十日止受僱於上
    訴人，計工作十五年六個月，又伊現年五十九歲（三十三年十月十三日生），自
    得依勞動基準法第五十三條第一款之規定申請退休，是依勞動基準法第五十五條
    第一項第一款規定之退休金給與標準計算基數，應有三十又二分之一個基數，乘
    以被上訴人之平均工資三萬零三百元，則上訴人應給付伊退休金金額共九十二萬
    四千一百五十元，詎上訴人經屢催仍拒絕給付，爰依勞動基準法第五十三條第一
    款、同法第五十五條之規定，起訴請求上訴人給付退休金九十二萬四千一百五十
    元，及自起訴狀繕本翌日起至清償日止，按週年利率百分之五計算之利息等語。
三、上訴人則以：
    被上訴人曾於八十九年十二月六日一大早上班與上訴人之配偶在工作場所發生嚴
    重爭執，被上訴人當場即向上訴人表示：「不做了」等語，並收拾東西離開工廠
    ，迄至十二月七日及八日均未上班，兩造間原有之勞動契約，因被上訴人自請離
    職而於八十九年十二月六日終止，被上訴人縱於十二月九日又重回工廠，應為新
    勞動契約之開始，其工作年資應重新起算。從而，被上訴人之工作年資自八十九
    年十二月九日起至九十一年九月二十七日，僅短短一個多月，尚不符合勞基準法
    第五十三條第一款規定「工作十五年以上」得自請退休之條件。又退步言，縱認
    被上訴人符合上開「得自請退休」，其工作年資亦僅一年九個多月，其退休金僅
    四個基數：且被上訴人退休時之一個月平均工資為二萬六千二百二十元：原審判
    決認定被上訴人退休時之一個月平均工資為三萬零三百元，尚有誤會資為抗辯。
四、兩造爭點之所在：
（一）被上訴人於八十九年十二月六日曾向上訴人表示「不做了」等語，是否等同於
      自請離職，而兩造間之勞動契約，是否因此於八十九年十二月六日終止？而被
      上訴人於八十九年十二月九日重回工廠，是否為新勞動契約之開始？
（二）被上訴人退休時一個月平均工資若干？究應如何計算？
（三）被上訴人所得請領退休金總額為若干？
五、茲分述如下：
（一）被上訴人向上訴人表示「不做了」並不等同於自請離職，兩造間之勞動契約未
      曾終止，被上訴人之重回工廠，並無新勞動契約開始之可言：
      按勞基法第十二條第一項第六款所定之勞工無正當理由繼續曠工三日，雇主得
      不經預告終止勞動契約者，必以勞動契約者，必以勞工無正當理由曠工及繼續
      曠工三日為其法定要件，倘祇具其一，即不構成雇主得不經預告終止勞動契約
      之事由。是勞工之曠工非屬無正當理由者，雇主自不得據以終止勞動契約（參
      照最高法院八十五年度台上字第二七一號裁判意旨參照）。經查，被上訴人縱
      曾於八十九年十二月六日口頭稱「不做了」，其真意究係表示當日工作項目「
      不做了」抑或「離職」之表示？因非無疑義，惟被上訴人主張，所謂「不做了
      」是指不做當的工作項目，伊並未提出辭呈，亦未離職，且主張八十九年十二
      月六日至八十九年十二月八日三天未上班，係因其父住院醫療需要看護因而請
      假，並非「無故三日曠職」等情，經查：上訴人之於八十九年十二月六日至八
      十九年十二月八日三天均未上班，因為其所承，但其主張係因其父吳老看住院
      需要看護而請假云云，則有郭綜合醫院診斷書附卷可憑（本院卷第四十七頁、
      第八十五頁）次查被上訴人係三十三年十月十三日出生，至八十九年十二月六
      日向上訴人表示「不做了」之時止，為年滿五十七歲之人，而其自七十六年七
      月起受僱於上訴人，至八十九年十二月六日為止，總計工作年資為十三年五個
      月過六天，固不符合勞動基準法第五十三條所定得自請退休之條件，然距該條
      第一款所定「工作十五年以上年滿五十五歲者」之條件，亦僅剩一年又六個月
      二十四天而已，依社會一般經驗，苟無重大事件，勞工均應會繼續工作滿十五
      年，達自請退休之條件後，始申請退休，是在此短短一年又六個月二十四天之
      期間，衡情勞工應無放棄請領退休金之權利而自請辭職，或無故曠職而任令僱
      主終止契約（解僱）之理。從而，被上訴人之三天均未上班固非離職，亦非「
      無正當理由曠工三日」，為雇主之上訴人自不得因此之故而終止兩造間之勞動
      契約，且上訴人亦迄未能舉證證明被上訴人已經自請辭職，因此，兩造間之勞
      動契約即未於八十九年十二月六日終止，要可認定。故本件上訴人主張其與被
      上訴人兩造間之勞動契約，已因被上訴人於八十九年十二月六日自請離職而於
      該日終止，爾後被上訴人之重回工廠，應為和勞契約之開始，其工作年資應從
      新起算，被上訴人之工作年資僅一年九個多月，不符合勞動基準法第五十五條
      第一款規定，得自請退休之條件云云，尚非可採。
（二）被上訴人退休時一個月平均工資若干？究應如何計算？
      上訴人主張被上訴人退休時一個月之平均工資為二萬六千二百二十元，而非三
      萬零三百元。經查：
      1.按平均工資謂計算事由發生之當日前六個月內所得工資總額除以該期間之總
        日數所得之金額。工作未滿六個月者，謂工作期間所得工資總額除以工作期
        間之總日數所得之金額，，勞動基準法第二條第四款定有明文。
      2.經查，被上訴人工作至九十一年九月二十七日退休，自該日倒推六個月為九
        十一年三月二十八日，此期間之總日數為一百八十四天（即27+31+31+30+31
        +30+4=184)；而被上訴人九十一年三月至九月之薪資依序為30300元、29290
        元、30300元、28785元、26765元、26260元、15406 元，有上訴人提出之出
        勤打卡表（記載出勤日數及薪資）六紙及九十一年九月份薪俸袋乙紙為憑，
        復為被上訴人所不爭。依此計算，被上訴人於九十一年三月二十八日至九十
        一年九月二十七日即退休當日前六個月內所得工資總額為十六萬零八百四十
        六元（即 30300×4÷30+29290+30300+28785+26765+26260+15406=160846）
        。準此，被上訴人之平均工資應為八百七十四元（即160846÷184=874 ，小
        數點以下四捨五入）則被上訴人退休時之一個月平均工資為二萬六千二十元
        （即874×30=26220)。從而上訴人主張被上訴人退休時一個月之平均工資應
        為二萬六千二百二十元，可堪採信。
（三）被上訴人所得請領退休金總額為若干？
      1.按勞工退休金之給與標準如左：（一）按其工作年資每滿一年給與二個基數
        ，但超過十五年之工作年資，每滿一年給與一個基數，最高總數以四十五個
        基數為限，未滿半年者以半年計，滿半年者以一年計；前項第一款退休金基
        數之標準，係指核准退休時一個月之平均工資，同法第五十五條第一項第一
        款、第二項亦分別定有明文。
      2.經查，被上訴人工作期間為十五年又三個月（即七十六年七月至九十一年九
        月二十七日止），揆諸首揭勞動基準法之規定，其自得請求退休金三十又二
        分之一個基數【計算式為：前十五年，一年二個基數，共三十個基數（15×
        2=30）；超過十五年部分為三個月，未滿半年部分，以半年計算，是為二分
        之一個基數（1×0.5=0.5）；總共為三十又二分之一個基數（30+0.5=30.5)
        】，而被上訴人退休前之平均工資為二萬六千二百二十元，是被上訴人所得
        請求之退休金為七十九萬九千七百一十元【計算式為：26220×30.5=799710
        】。
六、綜上所述，被上訴人依勞動基準法第五十三條第一款、第五十五條第一項第一款
    、第二項之規定，請求上訴人給付退休金之數額為七十九萬九千七百一十元及自
    原審起訴狀繕本送達翌日即九十一年十二月十日起至清償日止，按週年利率百分
    之五計算之利息，洵屬有據，應予准許，逾此部分之請求，為無理由，應予准許
    。該部分假執行之聲請，亦失所附麗應併予駁回。原審就超過上應准許部分，為
    命上訴人給付並宣告假執行之判決，自有未洽，上訴意旨就此部分指摘原判決不
    當，求予廢棄改判，為有理由。應由本院就此部分予以廢棄判如主文第一項所示
    ，至於上開應准許部分，原審判命上訴人給付，及就該部分所為之假執行宣告核
    無違誤，上訴意旨，就此部分仍執陳詞指摘原判決不當，求予廢棄，為無理由，
    應駁回上訴人此部分之上訴。
七、本件事證已明，兩造其餘攻擊防禦方法，經核與本判決之結果不生影響，爰不一
    一論述。
八、據上論結，本件上訴為一部有理由，一部無理由，依民事訴訟法第四百五十條、
    第四百四十九條第一項、第七十九條但書，判決如主文。
中      華      民      國    九十二    年      九      月      九      日
                                    臺灣高等法院臺南分院民事第三庭
~B1審判長法官  林    輝    雄
~B2      法官  王    明    宏
~B3      法官  徐    宏    志
右為正本係照原本作成。
不得上訴。
中      華      民      國    九十二    年      十      月      九      日
~B法院書記官  陳    昆    陽


司法院資訊處製作；財團法人民間司法改革基金會備份。
